臺灣高等法院刑事判決
上　訴　人
即　被　告　乙○○
選任辯護人　蔡俊有律師
上列上訴人因違反水利法等案件，不服台灣桃園地方法院，八十
六年度訴字第六六六號，中華民國八十六年十一月二十日第一審
判決（起訴案號：台灣桃園地方法院檢察署八十五年度偵字第五
二八五號）提起上訴，本院判決如下：
    主  文
原判決關於乙○○部分撤銷。
乙○○共同違反主管機關為保護水道，禁止在行水區內傾倒廢土
之規定，致生公共危險，處有期徒刑陸月，如易科罰金，以參佰
元折算壹日。
    事  實
一、乙○○曾於民國八十年間因侵占案件，經台灣桃園地方法院
    判處有期徒刑一年，並經本院判決上訴駁回，緩刑三年，於
    八十二年八月二十四日確定，係桃園縣龍潭鄉○○路六十二
    號「大龍潭砂石廠」之負責人，周玉梅（經原審判決確定）
    為其所僱用之人，江序邕、余清田則為乙○○指示周玉梅所
    僱用之人，辛加冠、林建仲、李建興（由原審另行審結）、
    張全道、古照明、張有信及丙○○則係卡車司機，乙○○、
    周玉梅明知在桃園縣龍潭鄉○○○段五八七之一地號旁如附
    圖紅線部分所示（面積約四、○六二一公頃，起訴書誤為約
    二公頃）之未登錄地號土地係屬河川行水區之國有地，不得
    傾倒廢土，竟共同意圖為自己不法之利益，並基於犯意之聯
    絡，竊佔上揭土地，作為傾倒廢土之場所，且未經主管機關
    之核准，由乙○○於該地入口處設立收費管理亭，供載運廢
    土之卡車前往該地傾倒廢土，及向卡車司機收取費用，並自
    八十五年元月起，以每月新台幣（下同）三萬元之薪資，僱
    用周玉梅在該收費亭擔任收費及收取卡車貨單之工作，其收
    費標準為三十五公噸級每車七百五十元、二十公噸級每車五
    百元。江序邕與余清田，及辛加冠、林建仲、張全道、古照
    明、張有信、丙○○、李建興等人分別與乙○○、周玉梅基
    於在行水區傾倒廢土之犯意聯絡，由乙○○於同年三月初指
    示周玉梅以卸下一部卡車之廢土支付八十元之代價僱用江序
    邕，再由江序邕以每月五萬元之薪資僱用余清田，推由其二
    人負責以挖土機將進入該地傾倒廢土之卡車上之廢土卸下及
    填平；而辛加冠自八十五年二月中旬起，林建仲自八十五年
    四月十五日起，李建興自八十五年四月十九日起，古照明、
    張全道、張有信、丙○○則自八十五年四月二十二日前某日
    起，陸續以卡車載運廢磚或廢土石至該地傾倒，由於該地屬
    大漢溪行水區且為大漢溪之舊河道，現經傾倒廢土，又未設
    置防止廢土流失之設施，致該地遇有下雨，極易造成廢土之
    鬆動流失，而影響大漢溪之行水順暢，且若大漢溪之河水暴
    漲而導入上開行水區，則傾倒之廢土即佔用流道洪水之斷面
    ，因而提高洪流水位或將洪流導致他處，或造成沖刷致洪水
    中夾帶大量廢土而危及下游田地、房舍、道路、橋樑安全，
    致生公共危險，嗣於八十五年四月二十二日上午十一時許，
    經警會同桃園縣政府工務局水利課人員查獲。
二、案經桃園縣警察局大溪分局報請臺灣桃園地方法院檢察署檢
    察官偵查起訴。
    理  由
一、訊據被告乙○○矢口否認有何違反水利法及竊佔犯行，辯稱
    ：伊並非該廢土場之老闆，且未僱用周玉梅擔任廢土場收費
    員等語。惟查：
（一）上揭大龍潭砂石廠確為被告所經營，並自八十五年元月起
      僱用周玉梅在該地擔任收費及收取卡車貨單工作乙節，迭
      據同案被告周玉梅於警訊、偵查及原審審理時堅指不移：
    (1)於警局初訊時供稱：「（你所僱於何人？何時開始從事收
      費員工作？每月薪資多少錢？工作時段？）我是受雇老板
      乙○○，於年元月份開始工作，每月薪資新台幣參萬元
      、每日由上午八時到下午八時止。（每日營收多少錢？載
      廢土【物】之貨車如何收費？你每日所收之金錢及貨單交
      由何人？）每日營業收貨單及現金大約新台幣伍萬餘元，
      貨車分為重量噸收費新台幣【每台】柒佰伍拾元、噸
      【每台】收費新台幣伍佰元，我每日所收的貨車貨單及現
      金老板乙○○、邱會到工地來取走。（你所從事收費之傾
      倒廢土地為河川行水區○○○○道？該地段地主為何人你
      是否知道？）該地段是否為河川行水區或地主為何人我都
      不知道，因我是受雇老板乙○○，要問他本人才知道。（
      你對本案有何補充意見？）我祗是受雇老板乙○○，其餘
      我都不知情，請警方秉公處理」等語（見偵查卷第六、七
      頁筆錄）。
    (2)於偵查中供稱：「（（老板是何人？）乙○○。「（老闆
      乙○○是否隔壁之人？）是。（是否乙○○雇用你？）是
      乙○○沒有錯，是他雇用我。（錢都交給誰？）放在事務
      所他會來拿。（為何乙○○否認？我應徵時，有人告訴我
      老闆是乙○○。（挖土機之司機江序邕為何說你雇用？）
      是乙○○用電話告訴我說，若挖土機沒有過來，要先用電
      話跟他連絡。（你收到的錢，交給誰？）我放在事務所。
      （挖土機費用是否你給？）是乙○○把錢寄放這裡。（老
      闆是否乙○○？）是，我受雇於乙○○有三個多月了」等
      語。（見偵查卷第五十一頁反面、第九十八頁反面、九十
      九頁正面、第一六一頁正面）。
    (3)於原審審理時仍供稱：「（如何知道乙○○的名字？）他
      有來現場，我聽到有人這樣叫他，並說他是老板。（有無
      最後陳述？）有一次開偵查庭時，邱告訴我，他目前在緩
      刑中不能承認犯罪事實，我沒有誣指他」等語（見原審卷
      第一六七頁正面、第一七０頁正面筆錄）。
    (4)於本院前審（更一審）審理時供稱：「（為何認定被告是
      老闆？）那裡的工人都叫他老闆，所以我認定他是老闆。
      （當時員工所稱的老闆，有無區分砂石場或廢土場老闆？
      ）當時大家都稱他為老闆，沒有區分」等語（見本院更一
      審卷第九十八頁至一００頁）。查被告經營之龍潭砂石廠
      與上開廢土場既有區隔，倘被告並非廢土場老闆，則該廢
      土場之工人豈有任意稱其為老闆之理？
（二）雖然周玉梅於偵查中曾供稱伊係應徵時有人告訴伊被告是
      老闆，是廖欽燦，綽號「小蔣」者，向伊面試（見偵卷第
      九十八頁背面、第一一五頁背面）。嗣於審判中則稱係被
      告本人僱用伊，伊去應徵由廖欽燦引進，當時廖某未稱老
      闆係何人，後來稱老闆係被告，且伊收費時被告經常到裡
      面看等語（見一審卷第一四○頁正、背面），其就應徵時
      對其面試之人，究係被告乙○○，抑或係綽號「小蔣」之
      廖欽燦，先後所供雖非一致，然查依其所述，關於有人告
      知伊被告係老闆乙節則前後所供並無二致，至於廖欽燦在
      廢土場究係擔任何種角色，是否同受被告僱用或同係經營
      者？並不礙於被告之犯行。
（三）次查被告乙○○確受有如事實欄所載之緩刑宣告，有本院
      被告前案紀錄表在卷可憑，衡諸常情，前案紀錄乃個人隱
      私事項，被告與周玉梅間若非真有僱傭關係，被告乙○○
      豈會無端告知？而刑案前科資料並非光彩之事，周玉梅若
      非與被告關係密切，豈會得知被告有上述刑案緩刑宣告之
      事？況共同被告周玉梅並於八十五年四月廿二日指認被告
      乙○○之口卡片無訛（見偵查卷第廿三頁），於檢察官八
      十五年七月十六日偵訊時亦當庭指認：「（是否乙○○雇
      用你？）是乙○○沒有錯，是他雇用我」等語（見八十五
      年偵字第五一八五號偵查卷第九十八頁背面）。顯見被告
      乙○○確實係僱用周玉梅之人，並無疑義。周玉梅之供述
      當非攀誣之詞，堪信為真實，被告乙○○所辯其與周玉梅
      並不認識，未僱用周玉梅云云，無非畏罪卸責之詞，不足
      採信。被告及選任辯護人於本院本審審理時聲請傳訊證人
      周玉梅到庭作證，經本院傳拘無著，惟查證人周玉梅就被
      告係廢土場老闆，其係受被告僱用等情迭經指證明確，其
      於本院本審縱經傳拘無著，並不礙被告犯罪之成立，併予
      敘明。
（四）再查證人古照明於警詢及檢察官偵查中分別證稱：「（你
      載鐵板至該場『系爭廢土場』作何用途？）因天雨路滑，
      地面容易下陷，所以周玉梅通知我載鐵板至場內舖設路面
      ，當時余清田正以挖土機幫我卸下車上的鐵板」（見偵查
      卷第十七頁背面）、「（到現場作何事？）載鐵板去，是
      周玉梅叫我載去的，她是我開車到大龍潭砂石廠載砂石時
      ，在路上看見我，而叫我去載的，而是在路旁載的」（見
      偵查卷第一一四頁背面）；證人周玉梅於檢察官偵查中亦
      證稱：「（有無打電話叫丙○○載砂石去舖路？）有，我
      有打行動電話予丙○○工作之大龍潭砂石場叫他來填路，
      那時路有坑洞要填平，我有權決定」（見偵查卷第一六五
      頁背面）。而證人江序邕於警訊時亦稱被查獲時伊正在整
      理路面，負責將入場之砂石車上之廢土以挖土機卸下並填
      平地面，伊承包此工作，伊另有雇用余清田擔任挖土機司
      機，伊與余清田均以挖土機卸下砂石車之廢土等語（見偵
      查卷第八頁背面）。質以周玉梅對上開江序邕所言有何意
      見時，證人周玉梅供稱：「是我打電話叫他來的，但是老
      闆交代我的，老闆是乙○○」、「我受雇時，他們（指江
      序邕、余清田）即已在那裡開堆土機，‧‧‧‧」等語（
      見偵查卷第一○五頁背面、第一六五頁背面）。於原審亦
      供稱：「江序邕是乙○○僱請，由我打電話聯絡」等語見
      一審卷第一四一頁）。足見本件廢土場如有下陷或通往廢
      土場之道路有坑洞需要填平時，均由證人周玉梅通知與大
      龍潭砂石場有關係之卡車載運鐵板舖設路面或砂石填平道
      路，苟該廢土場與被告經營之大龍潭砂石場無關，何以如
      此？而在現場負責整地之江序邕、余清田、古照明等人並
      非單純之受雇於周玉梅，而與被告所經營之大龍潭砂石場
      關係密切。至於證人丙○○於原審翻供稱：是周玉梅聯絡
      伊去載級配，向大龍潭砂石場買的，一車七米二千一百元
      ，賣給周玉梅二千五百元，有四百元之利潤，伊並不知道
      大龍潭砂石場負責人是誰，常常買都是與收費員接洽的等
      語，於本院審理時供稱：伊去大龍潭砂石場載砂石時砂石
      場不讓伊載，說要拿現金來買，才讓伊載，伊就回去拿現
      金來買才可載，所以伊就回去向周玉梅拿錢去載等語。而
      證人江序邕、余清田於原審均供稱渠等以前未見過被告乙
      ○○云云，顯係袒護被告之詞，不足採信。
（五）證人廖欽燦於本院前審調查時雖證稱：是周玉梅先到工地
      工作，伊是受僱綽號「大馬」之人，每次薪資都是「大馬
      」拿給伊的，伊的綽號叫「阿燦」，並非「小蔣」，伊工
      作期間並未見過被告，是開庭後才認識被告，廢土場實際
      上都是「大馬」在掌控等語。惟查其所指稱綽號「大馬」
      之人其真實姓名為何並無法指明，且其於本院本審審理時
      到庭作證竟又改稱：當時薪水是由周玉梅給伊，至於當時
      向何人應徵已不記得，而開設廢土場之人是和綽號「大馬
      」者有關，伊有聽周玉梅說他叫馬傳長等語。此與其先前
      所稱，每次薪資都是「大馬」拿給伊，且無法指出該綽號
      「大馬」者之真實姓名又不相同，顯然其證詞前後矛盾，
      且所稱「大馬」者縱與開設廢土場有關，亦不能否定周玉
      梅所指稱係受僱予被告，廢土場老闆係被告等情，是故證
      人廖欽燦所證並不能為有利於被告之認定。
（六）至於證人鄭裕華於原審雖證稱伊不知雇主是誰，伊祇知道
      係綽號「大馬」之人，伊不認識被告等語。然查證人鄭裕
      華並未指明僱用伊人之真實姓名身份，只稱綽號係「大馬
      」，至於證人黃勝松證稱周玉梅等有拿五萬元補貼乙節，
      因被告既係在緩刑中曾向周玉梅表示不能承認犯罪事實，
      有如上述，則被告為恐再扯上刑案，有關上開廢土場事務
      ，應已委由周玉梅處理，被告自己隱身幕後，故關於行賄
      村長之事，由周玉梅出面為之，亦非無可能，故尚難為有
      利於被告之認定。
  綜上所述，被告所辯無非卸責之詞，核不足採，其犯行堪以認
  定，應依法論科。
二、關於本件被告傾倒廢土之土地（如附圖紅線部分所示，經桃
    園縣大溪地政事務所複丈結果面積約四、○六二一公頃，公
    訴意旨認僅約二公頃，容有未洽，應由本院予以補正），經
    核對卷附之桃園縣大溪地政事務所土地複丈成果圖及臺灣省
    政府七十四年一月九日七四府建水字第一四○六五九號公告
    之河川圖籍結果，業自七十四年間起，即劃入大漢溪行水區
    予以公告管制，迄未辦理重新公告或變更公告，確屬大漢溪
    行水區，並有臺灣省政府水利處八十六年十月二十日八六水
    政字第Ｚ○○○○○○○○○號函在卷可參，而該地原為大
    漢溪舊河道為一窪地，後因堆置廢土致造成目前之現狀，該
    地上游約三公里處即係石門水庫大，若於大漢溪洪峰時期
    ，該被傾倒廢土之土地有被淹沒之虞，此業經原審於八十六
    年十月一日到場勘驗無訛，製有勘驗筆錄及現場相片附卷可
    稽，並經證人即桃園縣政府工務局水利課河川巡防員甲○○
    到庭證實（見本院上訴審八十六年十月一日訊問筆錄），足
    認本件傾倒廢土之土地屬於大漢溪行水區且為洪流易於淹沒
    之土地，如經傾倒廢土，於洪流來襲時即佔用流道洪水之斷
    面，因而提高洪流水位或將洪流導致他處，或造成沖刷致洪
    水中夾帶大量廢土而危及下游田地、房舍、道路、橋樑安全
    ，受害者為無辜之第三人，自足以生公共危險；又按刑罰規
    定致生公共危險之具體危險犯，固以各別案情審酌判斷是否
    存在具體危險為要件，但此所謂具體危險，指客觀上業已具
    備公共危險之狀態為已足，不以已經發生危害為必要（最高
    法院八十五年度台上字第三三九八號判決要旨參照），本件
    因被告擅自在行水區內傾倒廢土，客觀上業已具備公共危險
    之狀態，已如前述，尚難以傾倒廢土至今未曾遭洪水淹沒，
    而謂無公共危險之虞，併予敘明。
三、按修正前水利法第九十二條之一（違反第七十八條第一項各
    款情形之一者，除通知限期回復原狀、清除或廢止違禁設施
    外，處六千元以上三萬元以下罰鍰；因而損害他人權益者，
    處三年以下有期徒刑、拘役或科或併科四千元以上二萬元以
    下罰金；致生公共危險者，處五年以下有期徒刑，得併科六
    千元以上三萬元以下罰金。前項行為人，未在限期內回復原
    狀、清除或廢止違禁設施者，得按日處罰鍰至回復原狀、清
    除或廢止違禁設施完竣之日止；其情節重大者，得沒入其違
    禁設施或機具。）已於九十二年二月六日修正公布刪除，並
    於同年二月九日施行，其中於修正後同法第七十八條第五款
    另規定於河川區域內禁止棄置廢土，如有違反，依同法第九
    十二之二條第五款之規定，應處新臺幣一百萬元以上五百萬
    元以下罰鍰，顯將原刑事處罰規定除罪化，改以行政處罰方
    式懲處，僅於因而致生公共危險者，依修正後同法第九十四
    之一條之規定，處五年以下有期徒刑，得併科新臺幣五十萬
    元以上五百萬元以下罰鍰，修正後水利法第七十八條第五款
    、第九十二之二條第五款、第九十四之一條第一項分別定有
    明文。本件被告行為後，水利法業經修正變更，經比較新舊
    法之結果，以舊法較有利於被告，依刑法第二條第一項但書
    規定，自應依舊法為論斷。核被告乙○○所為，係違反修正
    前水利法第七十八條第一項第三款之規定，應依同法第九十
    二條之一第一項後段（起訴書漏載第一項後段）之規定處斷
    及犯有刑法第三百二十條第二項之竊佔罪，應依同條第一項
    之規定處斷；被告乙○○與周玉梅、江序邕、余清田間就上
    開犯行、以及與被告辛加冠、林建仲、張全道、古照明、張
    有信、丙○○、李建興等人就上開違反水利法犯行，自前開
    受僱及傾倒廢土之時起，互有犯意聯絡及行為分擔，應分別
    論以共同正犯。又被告乙○○所犯上開二罪，係一行為觸犯
    數罪名，應依刑法第五十五條想像競合犯之規定，從一重之
    水利法第九十二條之一第一項後段之規定處斷。
四、又被告犯罪後刑法第四十一條已於九十年一月四日修正，同
    年月十日經總統公布施行，由原來犯最重本刑為三年以下有
    期徒刑以下之刑之罪，而受六個月以下有期徒刑或拘役之宣
    告得易科罰金之要件，修改為犯最重本刑為五年以下有期徒
    刑以下之刑之罪，而受六個月以下有期徒刑或拘役之宣告得
    易科罰金之要件，比較新舊法，修正後新法對被告有利，自
    應依刑法第二條第一項前段規定，適用裁判時前開修正之刑
    法第四十一條第一項規定。
五、原審認被告罪證明確，予以論罪科刑，固非無見，惟查被
    告犯罪後刑法第四十一條已於九十年一月四日修正，同年月
    十日經總統公布施行，原判決未及比較新舊法之適用水利
    法已於九十二年二月六日經修正公布，並將原第九十二條之
    一刪除，原審未予比較新舊法，均有未洽。被告提起上訴，
    其猶執陳詞否認犯罪，上訴固無理由，惟因原審既有可議，
    爰由本院撤銷改判，並審酌被告被告之素行、犯罪之動機、
    手段、所生危害及犯後態度等一切情狀，量處如主文第二項
    所示之刑，並諭知易科罰金之折算標準，以示懲儆。
六、至於併辦意旨（台灣桃園地方法院檢察署九十一年度偵字第
    六六○八號）指被告係桃園縣龍潭鄉○○路六十二大龍潭砂
    石場負責人，明知在龍潭鄉三坑村河川底五之二號之土地為
    河川行水區之公有地，竟意圖為自己不法之利益，，竊佔該
    處公有地，堆置砂石及私設沉澱池排放洗砂污水，致生河川
    行水改道之公共危險，亦觸犯水利法第九十二之一條罪嫌云
    云。經查依併辦卷附八十六年五月十五日河川巡防取締工作
    日記載前往取締時未發現作業人員，現場停有一台挖土機，
    並未記載有私設沉澱池或有窪地情形，八十六年十二月二日
    河川巡防取締工作日記則記載實際盜採地點為三坑堤防前，
    大漢溪河川地盜採成二個窪地，而八十七年九月八日河川巡
    防取締工作日則記載砂石場擅自於河川地內設置污水沉澱池
    等語。而依桃園縣環境保護局函送台灣桃園地方法院檢察署
    之有關大龍潭砂石場水污染稽查紀錄及水污染處分書所列違
    反時間最早係始於八十六年十二月間，違反事實則是事業放
    流水排放超過放流水標準。另查証人林正發於檢察官八十七
    年十月二十八日偵訊時供稱伊係來當學徒有三個多月，是前
    陣子才開始挖等語，而証人陳國候則供稱伊係八十七年四月
    間起到任，沉澱池係陸續建造中等語，足見併辦意旨所指被
    告在河川地私設沉澱池之時間應係始於八十六年十二月間，
    距離本件被告行水區內傾倒廢土之時間係自八十五年元月起
    至八十五年四月二十二日止，相隔已久，況本件犯行係在行
    水區內傾倒廢土，而併辦意旨所指之犯行則是堆置砂石及私
    設沉澱池排放洗砂污水，自難認被告係基於概括之犯意而為
    ，從而併辦部分難認與本案部分有裁判上一罪關係，本院無
    從併辦，應退還檢察官另行依法處理。
七、據上論斷，應依刑事訴訟法第369條第1項前段、第364 條、
    第299條第1項前段，修正前水利法第92條之1第1項後段，刑
    法第2條第1項、第11條前段、第28條、第320條第2項、第 1
    項、第55條、第41條第1項前段，罰金罰鍰提高標準條例第1
    項前段、第2項，判決如主文。
本案經檢察官劉靜婉到庭執行職務。
中　　華　　民　　國　　94　　年　　9 　　月　　8 　　日
　　　　　　　　　刑事第十庭審判長法　官  陳正雄
　　　　　　　　　　　　　　　　  法　官  許宗和
　　　　　　　　　　　　　　　　  法　官  許錦印
以上正本證明與原本無異。
如不服本判決，應於收受送達後十日內向本院提出上訴書狀，其
未敘述上訴之理由者並得於提起上訴後十日內向本院補提理由書
（均須按他造當事人之人數附繕本）。
                                  書記官  楊妙恩
中　　華　　民　　國　　94　　年　　9　　月　　13 　　日
附錄本案論罪科刑法條全文：
修正前水利法第九十二條之一第一項後段：
違反第七十八條第一項各款情形之一者，除通知限期回復原狀、
清除或廢止違禁設施外，處六千元以上三萬元以下罰鍰；因而損
害他人權益者，處三年以下有期徒刑、拘役或科或併科四千元以
上兩萬元以下罰金；致生公共危險者，處五年以下有期徒刑，得
併科六千元以上三萬元以下罰金。
刑法第三百二十條第二項：
意圖為自己或第三人不法之利益，而竊佔他人之不動產者，依前
項之規定處斷。
